【裁判字號】    90,上易,437
【裁判日期】    900821
【裁判案由】    損害賠償
【裁判全文】
臺灣高等法院民事判決                              九十年度上易字第四三七號
      上訴人即附
      帶被上訴人  安泰證券金融股份有限公司
      法定代理人  許敏惠
      訴訟代理人  楊斐玲
                  郝翠翎
      附帶上訴人  甲○○
右當事人間損害賠償事件，上訴人對於中華民國九十年四月十八日臺灣臺北地方法院
八十八年度訴字第三六九九號第一審判決提起上訴，本院判決如左：
    主    文
原判決關於命上訴人安泰證券金融股份有限公司給付超過新台幣肆萬仟柒佰拾柒
元及自八十九年二月十二日起至清償日止，按年息百分之五計算之利息並訴訟費用之
裁判均廢棄。
右廢棄部分，被上訴人甲○○在第一審之訴駁回。
上訴人安泰證券金融股份有限公司其餘上訴，及甲○○之附帶上訴均駁回。
第一、二審（含附帶上訴）訴訟費用由上訴人安泰證券金融股份有限公司負擔五十七
分之二，餘由被上訴人甲○○負擔。
    事實及理由
一、本件被上訴人即附帶上訴人甲○○（下稱被上訴人）主張：被上訴人於民國八十
    六年十月二十四日，與上訴人簽訂融資融券契約書，約定被上訴人得向上訴人申
    請融資融券。被上訴人即於八十八年六月二十八日，經由訴外人石橋股份有限公
    司（下稱石橋證券公司），向上訴人融資購買金像電子股份有限公司（下稱金像
    公司）之股票十五張，用以參加除權。八十八年七月五日，上訴人通知被上訴人
    追繳融資差額四十八萬二千元，被上訴人即以七張金像公司股票，經由石橋證券
    公司，辦理抵繳假除權融資差額。嗣於同年月十七日，上訴人另通知被上訴人追
    繳融資差額十二萬九千七百八十七元，被上訴人亦如數繳納，嗣因上訴人電腦無
    法接收千元以下金額，乃退回二百零一元與被上訴人。詎上訴人竟於同年八月七
    日，以被上訴人未補繳融資差額二百零一元為由，逕行處分（斷頭）被上訴人融
    資購買之十五張金像公司股票，且上訴人事後又向被上訴人追繳二十六萬八千零
    九十八元之差額。是上訴人上開過失不法處分被上訴人所有之金像公司股票十五
    張，致被上訴人受有八十八年六月三十日之融資自備款七十一萬六千五百四十三
    元、同年七月十七日之追繳款十二萬九千五百八十六元、同年八月九日之補繳款
    二十六萬八千零九十八元，共計一百十一萬四千二百二十七元之損害，爰依民法
    第一百八十四條第一項前段之規定，求為判命上訴人如數賠償本息之判決（上開
    請求，原審判命上訴人應給付被上訴人五十七萬一千二百九十八元，及自八十八
    年九月七日起至清償日止，按週年利率百分之五計算之利息，而駁回其餘請求，
    上訴人對其敗訴部分提起上訴，被上訴人則提起附帶上訴）。被上訴人並於本院
    答辯聲明：對造之上訴駁回。另附帶上訴聲明：(一)原判決不利於附帶上訴人部分
    廢棄。(二)右廢棄部分，附帶被上訴人應再給付附帶上訴人五十四萬二千九百二十
    九元，及自八十八年九月七日起至清償日止按週年利率百分之五計算之利息。(三)
    如獲勝訴判決，附帶上訴人願供擔保，請准宣告假執行。
二、上訴人即附帶被上訴人則以：上訴人並無不法處分被上訴人股票之情事，因被上
    訴人於八十八年六月三十日，融資買進金像公司股票十五張，而金像公司之除權
    交易日，為同年七月八日，上訴人依約定應自除權交易日前六個營業日，以各該
    日收盤價格或參考價為計算基礎，計算其權值及原買進股價漲跌差額，併計其信
    用帳戶之整戶擔保維持率。八十八年七月五日，被上訴人之帳戶內整戶擔保維持
    率低於百分之一百二十，上訴人即於同年七月六日，通知上訴人應於同年七月八
    日，補足差額四十八萬二千元。但上訴人於同年七月八日，以七張金像公司股票
    抵繳，抵繳之價值為三十五萬二千八百元，尚不足十二萬九千二百元，但因上訴
    人帳戶之擔保維持率，回昇至百分之一百三十六，上訴人暫不處分上訴人之擔保
    品。惟依上訴人公司融資融券業務操作辦法第二十五條第一項第二款、第二十六
    條之約定，嗣後任一營業日，上訴人之整戶擔保維持率，又低於百分之一百二十
    時，被上訴人應即於當日下午自動補繳，否則上訴人即自次一營業日起，處分其
    擔保品。同年七月十六日，上訴人帳戶之整戶維持率為百分之一百十七點二，又
    低於百分之一百二十，被上訴人嗣於同年七月二十日，補繳融資差額十二萬九千
    元，及至同年七月二十日止之融資利息五百八十六元，追繳後被上訴人之整戶維
    持率，為百分之一百二十八，回昇至百分之一百二十，上訴人乃暫不處分擔保品
    股票。再至同年八月六日，被上訴人帳戶之整戶擔保維持率，又降為百分之一百
    十八，復低於百分之一百二十，上訴人公司即依約定處分擔保品，自屬合法正當
    。且被上訴人因上訴人之處分擔保品，並未受有損害，因上訴人處分上開金像公
    司股票，係於證券交易所集中市場公開賣出，賣出價格與股票價值相當，被上訴
    人並未受有損害，被上訴人主張受有損害，顯無理由云云，資為抗辯。並於本院
    上訴聲明：(一)原判決不利於上訴人部分廢棄。(二)右廢棄部分，被上訴人在第一審
    之訴駁回。另就對造附帶上訴答辯聲明：(一)附帶上訴駁回。(二)如受不利判決，附
    帶被上訴人願供擔保，請准宣告免為假執行。
三、查被上訴人主張其於八十六年十月二十四日，與上訴人簽訂融資融券契約書，約
    定被上訴人得向上訴人申請融資融券；被上訴人於八十八年六月二十八日，經由
    訴外人石橋證券公司，向上訴人融資購買金像公司之股票十五張，用以參加除權
    ；八十八年七月五日，上訴人通知被上訴人追繳融資差額，四十八萬二千元，被
    上訴人即以七張金像公司股票，經由石橋證券公司，辦理抵繳假除權融資差額；
    八十八年七月十七日，上訴人另通知被上訴人追繳融資差額十二萬九千七辟八十
    七元，被上訴人亦如數繳納，惟因上訴人電腦無法接收千元以下金額，乃退回二
    零一元與被上訴人；上訴人於八十八年八月七日，以被上訴人未補繳融資差額，
    處分被上訴人融資購買之十五張金像公司股票，事後又向被上訴人追繳融資差額
    二十六萬八千零九十八元，業據其提出應補繳差價明細表、信用交易追繳差價明
    細表、送款單存根、應處分擔保品明細表、存摺影本、合併交易明細表各一份為
    證（見原審卷第六○'六一、六六、頁），並經訊問證人彭麗美、黃曉薇屬實（
    見原審卷第頁），且為上訴人所自認，自堪信為真實。是本件所應審究者厥為(一)
    被上訴人於八十八年七月八日，以七張金像公司股票抵繳差額，是否補足第一次
    之追繳金額？(二)被上訴人於八十八年七月十七日，是否補足第二次之追繳金額？
    (三)上訴人是否於八十八年八月七日，過失不法處分被上訴人之十五張金像公司股
    票？(四)若上訴人構成不法處分，被上訴人之損害額如何計算？茲分項詳析如后：
(一)、有關被上訴人於八十八年七月八日，以七張金像公司股票抵繳差額，是否補足第
    一次追繳金額之爭點：
  1.本件被上訴人主張上訴人於八十八年七月五日，因金像公司預計於八十八年七月
    八日，進行除權除息，寄發假除權追繳書予被上訴人，通知被上訴人補繳四十八
    萬二千元，被上訴人亦於八十八年七月八日，以七張金像公司股票，經由訴外人
    石橋證券公司，向上訴人辦理股票抵繳融資差額，此有其提出之假除權追繳書、
    應補追繳差價明細表、信用交易股票交付清單各一份在卷足憑（見原審卷第八頁
    ），亦為他造所不爭執。是本件首要之爭點，即在於被上訴人於八十八年七月八
    日，以七張金像公司股票，經由訴外人石橋證券公司，向上訴人辦理股票抵繳時
    ，是否補足被上訴人追繳之四十八萬二千元。就此爭點，被上訴人主張依訴外人
    石橋證券公司之信用交易股票交付清單記載，被上訴人以七張金像公司股票抵繳
    之價額，依金像公司於抵繳前一日即八十八年七月七日之收盤價格即一百零二元
    五角計算，應為五十萬二千二百五十元。惟上訴人則否認之，認為應以金像公司
    抵繳日即八十八年七月八日之收盤價格即除權參考價七十二元計算，應僅有三十
    五萬二千八百元，則被上訴人第一次追繳，自未補足。是依兩造於八十六年十月
    二十四日，所簽訂融資融券契約書第一條約定：「甲方（指被上訴人）向乙方（
    指上訴人）融資融券所生權利義務，應依乙方融資融券業務操作辦法，及有關法
    令規章之規定辦理。」則本件兩造間有關融資融券所發生之權利義務關係，除應
    適用上開融資融券契約外，自應適用上訴人公司之「安泰證券金融股份有限公司
    融資融券業務操作辦法（下稱上訴人公司操作辦法）」。另依上訴人公司操作辦
    法第四章有價證券之抵繳，第二十五條第一項第二款約定：「委託人補繳融資融
    券額額，得以上市有價證券抵繳，其折價比率如左：‧‧‧（２）其他得為抵繳
    之上市有價證券，按其抵繳前一營業日收盤價格之百分之七十計算。」是平時以
    上市公司之股票抵繳時，自應適用上訴人公司操作辦法第二十五條第一項第二款
    之約定，以抵繳前一營業日收盤價格之百分之七十計算。
  2.再依上訴人公司操作辦法第二十二條第六項約定：「各種得為融資之股票，本公
    司均於除權交易日前六個營業日起，以各該日收盤價格或參考價為計算基礎，計
    算其權值及原買進股價漲跌差額併計，如使整戶維持率低於百分之一百二十，即
    通知委託人補足差額，並準用第一、二項及前條之規定處理。」而本件被上訴人
    於八十八年七月八日，以七張金像公司股票辦理抵繳追補之差額，該金像公司係
    於八十八年七月八日，為股票之除權交易日，此為兩造所不爭執，則被上訴人於
    八十八年七月八日，以股票抵繳時，雖屬於除權交易日前六個營業日，然被上訴
    人於八十八年七月八日既因除權而取得七點五張之金像公司股票權值，且由於除
    權之結果股價已由七月七日之收盤價一百零二元五角，變更為七十二元，則被上
    訴人於七月八日開盤價七十二元之股票補繳融資差額，應視同前日之收盤價為七
    十二元，並以資作為補繳計價標準，始合乎情理。基此，訴外人石橋公司自不得
    視同平時狀態，依前述上訴人公司操作辦法第二十五條第一項第二款之約定，以
    抵繳前一營業日即八十八年七月七日，收盤價格即一百零二元五角之百分之七十
    計算，亦即不得計算出五十萬二千二百五十元之價格（102.5×7000×0.7＝
    502250）以補繳差額。雖石橋證券公司之職員即證人彭麗美結證可依此辦法辦理
    ，然上訴人既否認以此為計算標準，其證言自無可取。故上訴人事後對被上訴人
    於八十八年七月八日，以適用上訴人公司操作辦法第二十二條第六項之約定，以
    該日即八十八年七月八日，收盤價格（同日之開盤價與收盤價同為七十二元）為
    計算基礎，計算抵繳股票之價格，為三十五萬二千八千元（72×7000×0.7＝
    352800），自無不當。
(二)、有關被上訴人於八十八年七月十七日，是否補足第二次追繳金額之爭點：
    就此部分，上訴人於八十八年七月十七日，因被上訴人融資購買之金像公司股票
    ，維  持率又低於百分之一百二十，通知被上訴人補繳壹拾貳萬玖仟柒佰捌拾柒
    元，上訴人亦於八十八年七月十七日，全數補繳壹拾貳萬玖仟柒佰捌拾柒元，嗣
    因上訴人電腦無法接收千元以下之故，退回貳佰零壹元予被上訴人，此有被上訴
    人提出之送款單存根、存摺影本在卷足稽，亦為上訴人所自認。則被上訴人於八
    十八年七月十七日，因被上訴人融資購買之金像公司股票，維持率低於百分之一
    百二十，於接獲上訴人之通知，補繳壹拾貳萬玖仟柒佰捌拾柒元，嗣因上訴人電
    腦無法接收千元以下之金額，而退回貳佰零壹元予被上訴人，雖依上訴人公司操
    作辦法第十三條第一項約定：「本公司對委託人融資，應按買進成交價金，乘以
    規定比率計算融資金額（未滿元部分不予計算），予以融資；並以融資買進之全
    部證券作為擔保品。」上訴人即於該公司之電腦程式中，有關融資金額之計算，
    以千元計算，千元以下之金額，卻不予處理，而退回二百零一元予被上訴人。惟
    此乃上訴人公司電腦程式設計之問題，被上訴人確實於八十八年七月十七日，全
    數補繳上訴人通知補繳之差額，即壹拾貳萬玖仟柒佰捌拾柒元。再依上訴人公司
    操作辦法第二十一條第二項第三款約定：「委託人雖未補繳差額或僅補繳一部分
    ，而整戶擔保維持率回昇至百分之一百八十以上，或於前款規定處分擔保品前，
    陸續繳納差額，合計達到所通知之補繳差額者，取消追繳記錄。」是縱上訴人依
    前述第（一）爭點所述，逕行依上訴人公司操作辦法第二十二條第六項之約定，
    以八十八年七月八日之收盤價格即柒拾貳元為計算基礎，計算抵繳股票之價格，
    即拾伍萬貳仟捌佰元，認為被上訴人並未補足差額，惟被上訴人於八十八年七
    月十七日，補繳全部差額，即壹拾貳萬玖仟柒佰捌拾柒元後，自應適用上訴人公
    司操作辦法第二十一條第二項第三款之約定，被上訴人已陸續繳納差額，合計達
    到所通知之補繳差額，應取消追繳記錄。是上訴人於八十八年七月十六日，通知
    被上訴人追繳融資差額，即壹拾貳萬玖仟柒佰捌拾柒元，被上訴人依上訴人之通
    知，全數補繳後，上訴人卻擅自退回貳佰零壹元予被上訴人，致使上訴人誤認被
    上訴人未全數補足，且未於被上訴人已全數補足之情況下，取消被上訴人之追繳
    記錄，此可由上訴人提出股票流程摘要表，其中「八十八年七月十七日」一欄，
    即可得知。
（三）有關上訴人是否於八十八年八月七日，過失不法處分被上訴人之十五張金像公司股票
      之爭點：
      就此爭點，被上訴人主張上訴人於八十八年八月七日，過失不法處分被上訴人之十五張金
      像公司股票，惟上訴人則否認之，並抗辯稱被上訴人於八十八年八月七日，構成上訴人
      公司操作辦法第二十一條第二項第二款之事由，上訴人自得處分被上訴人供作擔保之
      股票。是依上訴人公司操作辦法第二十一條第二項第二款約定：「若通知送達之
      二個營業日內，委託人整戶擔保維持率回昇至百分之一百二十以上，雖未補繳
      差額，第三營業日本公司暫不處分擔保品；惟嗣後任一營業日，其整戶擔保維
      持率又低於百分之一百二十時，委託人應即於當日下午自動補繳，否則本公司
      即自次一營業日起，處分其擔保品。」然如前第（二）爭點所述，被上訴人分別於
      八十八年七月八日，以七張金像公司股票抵繳融資差額，價值依上訴人以八十八
      年七月八日之收盤價格計算，亦為拾伍萬貳仟捌佰元。嗣被上訴人又於八十八年
      七月十七日，補繳壹拾貳萬玖仟柒佰捌拾柒元，則應適用上訴人公司操作辦法第
      二十一條第二項第三款之約定，因被上訴人陸續繳納差額，合計達到所通知之補繳
      差額，上訴人自應取消追繳記錄，自不構成上訴人公司操作辦法第二十一條第二項
      第二款之事由。是縱使被上訴人融資購買之十五張金像公司股票，於八十八年八月
      六日，又因股票市場變動，整戶擔保維持率又低於百分之一百二十，上訴人應依
      上訴人公司操作辦法第二十一條第二項本文部分之約定，通知被上訴人於送達後二個
      營業日內補繳差額。惟上訴人未依上訴人公司操作辦法第二十一條第二項本文部分
      之約定，卻逕以適用上訴人公司操作辦法第二十一條第二項第二款之約定，於八
      十八年八月七日，以電話通知石橋證券公司之職員即證人彭麗美，由證人彭麗
      美轉知被上訴人必須於八十八年八月七日中午十二時之前，補繳差額貳拾餘萬元，
      否則於八十八年八月九日，逕行處分擔保品，此亦經證人彭麗美結證屬實，亦
      為兩造所不爭執。是上訴人於八十八年八月七日，誤未取消被上訴人之追繳記錄，以
      致於被上訴人之整戶擔保維持率，低於百分之一百二十時，未依上訴人公司操作辦法
      第二十一條第二項本文部分之約定，通知被上訴人於送達後二個營業日內補繳差額
      ，卻適用上訴人公司操作辦法第二十一條第二項第二款之約定，逕行處分被上訴人融
      資購買之十五張金像公司股票，則上訴人此處分被上訴人股票之行為，自屬違反上訴人
      公司操作辦法第二十一條第二項本文部分之約定。故被上訴人主張上訴人於八十八年
      八月七日，過失不法處分被上訴人之十五張金像公司股票，堪信為真實。
（四）有關若上訴人構成不法處分，被上訴人之損害額如何計算之爭點：
      就此部分，被上訴人主張其所受之損害，為融資過程中之金錢支出，亦即八十八年
      六月三十日之融資自備款，柒拾壹萬陸仟伍佰肆拾元；八十八年七月十七日
      之追繳款，壹拾貳萬玖仟伍佰捌拾陸元；八十八年八月九日之補繳款，貳拾陸
      萬捌仟零玖拾捌元；合計共壹佰壹拾壹萬肆仟貳佰貳拾柒元。而依民法第二百
      十三條第一項規定：「負損害賠償責任者，除法律另有規定或契約另有訂定外
      ，應回復他方損害發生前之原狀。」是上訴人過失處分被上訴人之十五張金像公司股
      票，雖金像公司股票係屬於集中市場公開上市之股票，於證券交易市場之營業
      日均得購得，惟本件被上訴人融資購買系爭十五張金像公司股票時，即八十八年六
      月三十日，金像公司每股股票之收盤價格，為壹佰壹拾玖元；俟至上訴人處分時
      ，即八十八年八月九日，金像公司之收盤價格，為肆拾陸元；再至本件言詞辯
      論終結時，即九十年四月四日，金像公司之收盤價格，為貳拾陸元角，此均
      為兩造所不爭執，則本件若得以上訴人返還被上訴人十五張金像公司股票，為回復原
      告所受損害之方法，顯然有失公允。再依民法第二百十五條規定：「不能回復
      原狀或回復顯有重大困難者，應以金錢賠償其損害。」是本院認為上訴人過失處
      分被上訴人十五張金像公司股票之損害，自屬回復原狀顯有重大困難，應以被上訴人於
      融資購買股票之過程中，所支出之款項即八十八年六月三十日，支出之融資自
      備款，柒拾壹萬陸仟伍佰肆拾元，扣除手續費貳仟伍佰肆拾元，即柒拾壹
      萬肆仟元；八十八年七月十七日，支出之追繳款，壹拾貳萬玖仟伍佰捌拾陸元
      ，扣除利息伍佰捌拾陸元，即壹拾貳萬玖仟貳佰元；八十八年八月九日，支出
      之補繳款，貳拾陸萬捌仟零玖拾捌元；再扣除被上訴人融資購買之十五張金像公司
      股票，於八十八年七月八日，因除權所配發之七千五百股，亦即以八十八年七
      月八日，金像公司收盤價格柒拾貳元，乘上所配發之七千五百股，即伍拾肆萬
      元（7500×72=54000），為計算被上訴人之損害額，亦即伍拾柒萬壹仟貳佰玖拾捌
      元〔（000000-0000）＋（000000-000）＋000000-000000=571298〕，較為適
      當。
四、按故意或過失，不法侵害他人之權利者，負損害賠償責任；民法第一百八十四條
    第一項前段定有明文。本件上訴人無阻卻違法之正當事由，於八十八年八月七日，
    在被上訴人已補足追繳差額，未依上訴人公司操作辦法第二十一條第二項第三款之約定
    ，取消被上訴人之追繳記錄，卻誤依上訴人公司操作辦法第二十一條第二項第二款之約
    定，過失處分被上訴人之金像公司股票十五張，均已如前述，致侵害被上訴人之財產權，
    且上訴人之前述過失處分被上訴人股票之行為，與被上訴人財產權受損害之間，具有相當之
    因果關係。是依首揭民法第一百八十四條第一項前段之規定，上訴人自應對於被上訴人
    負擔損害賠償責任。次按，因回復原狀而應給付金錢者，自損害發生時起，加給
    利息；應付利息之債務，其利率未經約定，亦無法律可據者，週年利率為百分之
    五；民法第二百十三條第二項、第二百零三條復定有明文。本件被上訴人所受之損害
    ，如前第（四）爭點所述，屬於回復原狀顯有重大困難，應以金錢計算之，則依
    前述民法第二百十三條第二項、第二百零三條之規定，上訴人自應就被上訴人所受之損
    害，加付依週年利率百分之五計算之法定遲延利息。從而，被上訴人依民法第一百八
    十四條第一項前段之規定，請求上訴人給付伍拾柒萬壹仟貳佰玖拾捌元，及自起訴
    狀繕本送達翌日即八十八年九月七日起至清償日止，按年息百分之五計算之法定
    遲延利息之範圍內，為有理由，應予准許。逾此部分之請求，為無理由，應予駁
    回。
中      華      民      國    九十      年      八      月    二十一    日
                                        民事第八庭
~B1        審判長法官  鄭三源
~B2              法官  黃豐澤
~B3              法官  王淇梓
中      華      民      國    九十      年      八      月    二十一    日
~B        書記官  張美華


司法院資訊處製作；財團法人民間司法改革基金會備份。
